臺灣臺中地方法院刑事判決　　　　　　　　　　　　九十三年度易字第一九一四號
　　公　訴　人　臺灣臺中地方法院檢察署檢察官
　　被　　　告　丙○○
　　選任辯護人　陳昭宜
右列被告因背信案件，經檢察官聲請簡易判決處刑（九十三年度偵字第三○三四、七
六四七號），本院臺中簡易庭認為不宜以簡易判決處刑（九十三年度中簡字第一九五
七號），移由本院刑事庭改依通常程序審理，本院判決如左：
    主      文
丙○○無罪。
    理      由
一、聲請簡易判決處刑意旨略以：被告丙○○於民國九十一年三月一日起至九十二年
    九月三十日止，在告訴人大臺中國際有限公司（下稱大臺中公司）位於臺中縣烏
    日鄉○○街三十巷七號之公司擔任外勞仲介之業務員，屬於為告訴人處理事務之
    人。緣被告之客戶即證人丁○○欲聘僱家庭外籍監護工，乃將受監護人之戶口名
    簿影本、雇主之身分證影本，交由告訴人代向行政院勞工委員會（下稱勞委會）
    申請初次招募。告訴人於九十二年七月二十八日收受勞委會許可證人丁○○申請
    招募外國人從事家庭監護工工作之函文後（下稱初次招募函），即由告訴人之行
    政人員即證人乙○○負責保管。嗣因證人丁○○對於告訴人所介紹之外籍監護工
    不甚滿意，乃向被告表示欲取回戶口名簿影本、身分證影本、初次招募函等文件
    （下稱本案文件）。詎被告明知雇主欲取回本案文件時，應先與告訴人辦理終止
    委任契約，並繳納代辦費用，竟便宜行事，意圖為他人不法之利益，於九十二年
    九月間，在前述地址，未經告訴人同意，即將本案文件取走，將之交予證人丁○○（但證人丁○○對於是否應繳納代辦費用予告訴人一事並不知情），致使告訴
    人受有代辦費用未收取之損害。嗣於九十二年十一月間，證人乙○○及證人甲○○即告訴人職員整理相關檔案時，始發覺上情，案經告訴人訴由臺中縣警察局烏
    日分局報告偵辦，因認被告涉有刑法第三百四十二條第一項之背信罪嫌云云。
二、按犯罪事實應依證據認定之，無證據不得認定犯罪事實；又不能證明被告犯罪者
    者，應諭知罪之判決，刑事訴訟法第一百五十四條第二項、第三百零一條第一項
    前段分別定有明文。次按刑事訴訟上證明之資料，無論其為直接證據或間接證據
    ，均須達於通常一般之人均不致於有所懷疑，而得確信其為真實之程度，始得據
    為有罪之認定，若其關於被告是否犯罪之證明未能達此程度，而有合理性懷疑之
    存在，致使無從形成有罪之確信，根據「罪證有疑，利於被告」之證據法則，即
    不得遽為不利被告之認定（最高法院七十六年臺上字第四九八六號判例意旨參照
    ），其以情況證據（即間接證據）斷罪時，尤須基於該證據在直接關係上所可證
    明之他項情況事實，本乎推理作用足以確證被告有罪，方為合法，不得徒憑主觀
    上之推想，將一般經驗上有利被告之其他合理情況逕予排除，此觀諸最高法院三
    十二年上字第六七號判例意旨亦甚彰明。又按背信罪之成立，以處理他人事務之
    人，有圖自己或第三人得不法利益，或圖加損害於本人之意思，而故為違背其任
    務之行為為要件，如僅因處理事務怠於注意，致其事務生不良之影響，則為處理
    事務之過失問題，既非故意為違背任務之行為，自不負若何罪責，最高法院二十
    二年上字第三五三七號判例可資參照。是必行為人於主觀上有意圖為自己或第三
    人不法之利益或意圖損害本人之利益之犯罪故意，始足當之，
三、訊據被告固坦承其曾任職告訴人公司擔任業務員，負責承辦證人丁○○委辦聘雇
    外勞案件，嗣於九十二年九月十日左右，將本案文件交還證人丁○○，且未向證
    人丁○○收取任何費用等情，惟堅決否認有何背信犯行，辯稱：甲○○為大臺中
    公司之實際負責人，而勞委會於九十二年七月二十三日核准丁○○之初次招募函
    後，丁○○本應於六個月內完成外勞入境手續，但丁○○對於大臺中公司所提供
    挑選外勞之數量及品質均不滿意，向其反應欲終止契約取回本案文件，其即向甲○○口頭報告，甲○○轉知乙○○，由乙○○將本案文件交給甲○○，再由甲○○親手交給其，其還向甲○○詢問是否向丁○○收取費用，甲○○詢問本件辦理
    進度，其說辦到初次招募函核准之程序，甲○○就說收取新臺幣（下同）五百元
    ，但其再向甲○○說明本件丁○○挑了二次外勞人選，都尚未挑選出滿意之外勞
    ，是否仍要收取規費，甲○○即稱是否收取由其自行決定等語。
四、經查：
（一）按就業服務法第四十條第十款、第六十七條第一款分別規定：「私立就業服務
      機構及其從業人員從事就業服務業務，不得有下列情事：十、違反雇主之意思
      ，留置許可文件或其他相關文件」、「違反該法第四十條第十款規定，處新臺
      幣六萬元以上三十萬元以下罰鍰」。證人甲○○係擔任告訴人之業務經理，為
      告訴人之實際負責人，而證人乙○○於告訴人公司擔任行政人員一節，業據證
      人甲○○於警詢及證人乙○○於本院審理時證述明確，此部分之事實洵堪認定
      。則告訴人公司既屬私立就業服務機構，被告及證人甲○○、乙○○均屬其從
      業人員從事就業服務業務，苟證人丁○○即雇主，欲取回本案文件時，揆諸上
      開法條規定，不論是告訴人公司，抑或被告或證人甲○○、乙○○，均無從違
      反證人丁○○之意思，留置本案文件之理，且證人甲○○、乙○○於本院審理
      時，亦均到院具結證稱知悉上開規定無訛。
（二）證人丁○○業已與告訴人終止委任聘雇外勞案件之契約：
  １、按當事人之任何一方，得隨時終止委任契約，民法第五百四十九條第一項定有
      明文。經查，證人丁○○與告訴人間，曾於九十二年六月三十日就委任告訴人
      代辦聘雇外勞一事簽訂委託書，有委託書一份在卷可參，核其性質，係屬民法
      上之委任關係，則依前開民法規定及委任契約首以契約當事人相互間之信賴為
      基礎觀之，證人丁○○自得隨時終止其與告訴人間之委任契約，合先敘明。
  ２、證人丁○○委請告訴人代為向勞委會申請初次招募函後，確有因對告訴人所提
      供挑選外勞之數量及品質均不滿意，以電話向被告表示要與告訴人終止委任契
      約等情，業據證人丁○○於本院審理時證述明確，且核與其於偵查時所述相符
      ，並無矛盾之處，當可採信。顯見證人丁○○與告訴人間之信賴基礎已不存在
      ，則證人丁○○向被告即告訴人業務員所為委任契約終止之意思表示，自屬合
      法有效。
  ３、證人甲○○於本院審理時到院證稱：其知悉丁○○申請外勞的案件停辦了，是
      在被告離職前問被告，被告講的等語。證人乙○○於本院審理時亦證述：「核
      准函下來後，他（指證人丁○○）遲遲不來辦理認證的手續，因為他沒有滿意
      的外勞人選」、「（問：何人告訴你丁○○案要停辦）是甲○○」等語無誤，
      核與其在偵訊時證述：這個案件已經辦到初次招募函下來了，其問甲○○要招
      募那個國籍的外勞，甲○○詢問丙○○後，說丁○○現在找不到適當的人選，
      向其說停辦了，所以其就在入境前作業總表上，記載停辦及文件歸檔等字樣，
      文件歸檔到卷宗內等語相符，並無相異之處，尚屬可信。且證人甲○○、乙○○之上開證詞核與證人丁○○證述大致相符，顯見被告離職前，即已將證人丁○○不欲再委請告訴人代辦聘僱外勞案件而為終止契約之意思表示，轉知告訴
      人之實際負責人甲○○，並由證人甲○○將上情轉告證人乙○○甚明。
  ４、再觀之卷附告訴人所提出之「大臺中國際有限公司入境前作業總表」一份所示
      ，係由證人乙○○在「丁○○」之「國外作業」欄，記載「信樺、停辦」、「
      文件歸檔」等字樣一節，業據證人乙○○證述明確，復審之證人乙○○於本院
      審理時具結證稱：就其所為之文件管理，如屬仍在承辦中的案件，因還要辦理
      後續動作，故會放在自己承辦的卷宗夾內，置於其辦公桌，若是屬於歸檔之案
      件，會直接放在雇主的卷宗夾內，放置到另一個鐵櫃；丁○○申請外勞之案件
      ，是已經放在鐵櫃了等語明確，則由證人乙○○就關於證人丁○○案件所為文
      件管理流程之證言，顯見告訴人確已知悉證人丁○○已與其終止委任契約，方
      會由證人乙○○將證人丁○○申請外勞之案件，記載「停辦」及「文件歸檔」
      ，並歸檔至鐵櫃中。
  ５、再者，取得初次招募函後，應於招募許可函發文日起六個月內，完成外國人入
      國手續，逾期時，招募許可函失其效力等情，有招募許可函一份在卷可稽，可
    見雇主若欲聘僱外勞，必須在取得初次招募函後六個月內辦理完成外勞入境手
      續。證人甲○○於本院審理時證稱：「（問：被告在十月份離職的時候，你有
      沒有向被告問起丁○○案要如何處理，或是將丁○○的案子轉交給其他業務處
      理？）沒有，因為這個案子是停辦中，所以我就沒有配給其他的業務」等語無
      訛，益徵告訴人確實知悉證人丁○○委辦代聘外勞之契約業已終止而不予續辦
      ，否則豈有在六個月辦理期限之壓力下，在被告於九十二年九月三十日離職後
      ，仍未將證人丁○○之委辦案件交由其他業務續辦之理。
  ６、又告訴人雖提出案外人李雨萍於九十二年九月十五日、案外人左靜茹於九十二
      年十月二十二日、案外人黃宗德於九十二年十一月十日簽署之簽收單及案外人
      張玉姝於九十三年一月二十八日、案外人謝振輝於九十三年三月八日簽署之解
      除雙方合約切結書各一份附卷，作為終止或解除契約時會簽署書面文件之證明
      云云。惟依前開民法規定，委任契約本得隨時終止，不以簽署終止或解除書面
      文件為必要，是縱證人丁○○與告訴人間無簽署書面文件，亦無礙其已終止契
      約之事實。況上開文件製作之時間，均係在被告於九十二年九月十日左右將系
      爭文件交給證人丁○○之後，自難倒推作為告訴人於九十二年九月十五日以前
      ，有約束員工在退還本案文件予雇主時，必然會要求雇主簽署簽收單或解除雙
      方合作切結書之有利證明。從而，檢察官以證人丁○○未簽署簽收單，遽認證
      人丁○○與告訴人間尚未終止契約云云，尚無可採。
  ７、至於證人乙○○除上開證詞外，於偵查時雖尚證述：「（問：丁○○此案件，
      雇主有無到妳公司說要解約的動作？）沒有」、「（問：丁○○的案件有無解
      約的動作？）就我這邊的資料判斷，她沒有作解約的動作」等語，於本院審理
      時證述：「（問：在辦理丁○○的申請案，丁○○有沒有口頭跟公司的任何人
      說他不想委託你們繼續辦？）我不知道」等語，然審之證人丁○○既係以電話
      方式向被告表明終止契約之意，而非親自到告訴人公司表明終止契約之意，已
      如前述，證人乙○○自無從親自由證人丁○○處得知證人丁○○是否終止契約
      ，是自難以證人乙○○上開證詞，即認證人丁○○未向告訴人表示終止契約之
      意。
  ８、又證人甲○○於本院審理時雖復證述：「（問：你們辦理丁○○案，丁○○有
      無跟你們公司的人表示過不想請你們繼續辦？）沒有。只有被告丙○○告訴我
      說丁○○選過幾次外勞都不滿意，我還一直催被告丙○○為何還不敢快決定好
      外勞，被告丙○○告訴我，我們給他（指證人丁○○）的人選都不喜歡，所以
      丁○○暫時不選」等語，而證人乙○○於本院審理時亦呼應其詞而證述：「核
      准函下來之後，他（指證人丁○○）遲遲不來辦理認證的手續，因為他沒有滿
      意的外勞人選，核准函下來到工人入境有六個月的期間，丁○○是在等能不能
      挑到滿意的外勞」、「因為有六個月的期限，甲○○說沒有必要急著找業務丙○○去辦理認證外勞的入境手續，他（指證人甲○○）要我等六個月期限快到
      後，才去問被告丙○○，問被告丙○○說這個雇主有沒有決定好要選哪一個國
      籍的外勞」等語，惟其等上開證詞，不惟與其等前開知悉證人丁○○委任契約
      業已終止停辦之證言相齟齬，且參酌被告早擬於九十二年九月三十日離職，而
      證人丁○○之初次招募函係在九十二年七月二十三日即已核准，則於六個月期
      限屆滿時，被告早已離職，告訴人如何能在等到六個月期限快到後，才向已離
      職之被告詢問關於證人丁○○聘僱外勞之進度，是證人甲○○、乙○○上開證
      詞，顯與經驗法則相悖而無足憑採。
  ９、綜上，證人丁○○業已與告訴人終止委任聘雇外勞案件之契約，應堪認定。
（三）被告將本案文件交還證人丁○○，係符合就業服務法之規定，非屬違背其任務
      之行為：
  １、經查，本案文件係由被告交給證人丁○○一節，業據證人丁○○於偵訊及本院
      審理時證述無誤，則縱未由證人丁○○以書面簽收，亦無礙被告確將本案文件
      交還證人丁○○之認定。
  ２、再按，告訴人之告訴，係以使被告受刑事訴追為目的，是其陳述是否與事實相
      符，仍應調查其他證據以資審認，即藉由補強證據之存在，以增強或擔保告訴
      人陳述之證明力，有最高法院八十七年臺上字第二一七六號判決意旨可資參酌
      。本案就被告將本案文件交還證人丁○○時，是否徵得告訴人之同意，而由證
      人甲○○告知證人乙○○取出本案文件交給證人甲○○，再由甲○○交給被告
      一節，被告與證人甲○○之說詞各執一端，爭執甚烈，然審之證人甲○○為告
      訴人之實際負責人，與告訴人之利害相同，其證詞無異告訴人指述之延長，在
      無其他補強證據之情況下，揆諸前揭判決意旨，尚難資為被告不利之認定。
  ３、惟審之當證人丁○○欲取回本案文件時，依前開就業服務法之規定，告訴人並
      無留置之理，則本案證人丁○○既已向告訴人為終止契約之意思表示，告訴人
      亦已在內部控管文件註明「停辦中」、「文件歸檔」等字樣，顯亦知悉證人丁○○終止契約，則證人丁○○既已表示欲取回本案文件，被告本於證人丁○○
      之要求，將本案文件返還證人丁○○，既符合上開就業服務法之規定，即難認
      其有何違背任務之背信行為。
（四）被告將本案文件交還證人丁○○，並不影響告訴人向證人丁○○收取規費之權
      利，自無意圖為第三人不法之利益，或損害告訴人之利益，而為違背其任務之
      行為，致生損害於告訴人之財產或其利益之背信行為：
  １、經查，證人丁○○向勞委會申請招募許可，需繳交「雇主聘僱外國人工作申請
      許可審查費五百元」，此係由告訴人先予代繳等情，有勞委會九十四年二月二
      日勞職外字第○９４○○○４３４２號函一份及告訴人所提出之送件登記表、
      掛號函文收文簿各一份存卷可佐，可見證人丁○○委由告訴人代辦申請外勞案
      件，告訴人支出之代辦費用為規費五百元。
  ２、證人丁○○於本院審理時到庭證述：因為外勞仲介公司之業者間很競爭，故其
      與大臺中公司簽約時，言明不收代辦費用等語明確，核與證人丁○○與告訴人
      所簽署之委託書第一條、第二條條文之記載相符，此有委託書一份存卷可憑。
      至於在委託書之備註欄中雖附記：「雇主於申請外勞代辦始期至外勞入境後四
      十日內，若無故退件或遣送勞工不遞補者，應繳付所有代辦規費（被照顧者死
      亡除外）」等字樣，然就證人丁○○之委辦案件，係因告訴人無法提供適當之
      外勞供證人丁○○選用，致而終止契約，此是否符合上開備註欄所謂「無故退
      件」而應繳付所有代辦規費之要件，尚屬可疑，況縱告訴人欲向證人丁○○收
      取上開五百元之規費，儘可憑持上開委託書行之，是無論被告是否將本案文件
      返還證人丁○○，均不影響告訴人依契約約款循民事途徑向證人丁○○收取規
      費之權利，自無生損害於告訴人之財產或其他利益之情事。換言之，苟證人丁○○符合其與告訴人所簽署契約條款中應繳納規費之要件，縱已取回本案文件
      ，亦不減免其應繳納規費之義務，則被告將本案文件交給證人丁○○，自難認
      其具有為他人不法利益或損害告訴人利益之意圖。是檢察官認為：被告意圖為
      他人不法利益，而將本案文件交與證人丁○○，致使告訴人受有代辦費用未收
      取之損害云云，容有誤會。
（五）被告將本案文件交還證人丁○○，並未獲得任何利益：
      經查，證人丁○○於本院審理時結證稱：其事後取回本案文件時，並未支付任
      何費用給被告等語屬實，是被告亦無為自己不法利益之意圖，併此敘明。
五、綜上所述，本院認為檢察官所指告訴人之指述及所提出之委託書、送件登記表、
    掛號函文收文簿、其他雇主收齊退還文件所簽立之簽收單暨證人甲○○、乙○○
    關於證人丁○○與告訴人間未終止委任契約之證言，均不足作為認定被告犯有背
    信罪之證據。而被告所為返還本案文件予證人丁○○之行為，亦難認其主觀上有
    意圖為自己或第三人不法之利益或意圖損害本人之利益之犯罪故意，自與檢察官
    所認被告「意圖為他人不法利益，違背其任務之行為，致生損害於告訴人之財產
    或其他利益」之構成要件有間，則依罪刑法定原則，被告之行為自難以背信罪相
    繩。此外，本院復查無其他積極證據足資證明被告涉有背信之犯行，既不能證明
    被告犯罪，揆諸上揭刑事訴訟法之規定及判例意旨，依法應予諭知無罪。
據上論斷，應依刑事訴訟法第四百五十二條、第三百零一條第一項前段，判決如主文
。
本案經檢察官戊○○到庭執行職務
中      華      民      國      九十四    年      三      月     四     日
                                  臺灣臺中地方法院刑事第一庭
                                      審判長法  官  張 智 雄
                                            法  官  許 惠 瑜
                                            法  官  周 瑞 芬
右正本證明與原本無異。
如不服本判決，應於送達後十日內向本院提出上訴狀（須附繕本），上訴於臺灣高等
法院臺中分院。
                                      書記官
中      華      民      國      九十四    年      三      月     四     日
